【裁判字號】    92,訴,2273
【裁判日期】    921224
【裁判案由】    偽造文書
【裁判全文】
臺灣臺中地方法院刑事判決                        九十二年度訴字第二二七三號
    公  訴  人  臺灣臺中地方法院檢察署檢察官
    被      告  丙○○
    選任辯護人  曾信嘉
    被      告  己○○
右列被告等因偽造文書案件，經檢察官提起公訴（九十二年度偵字第一一二二０號）
，本院判決如左：
    主  文
丙○○共同行使偽造私文書，足以生損害於他人，處有期徒刑陸月，如易科罰金，以
佰元折算壹日。未經扣案之雙贏企業股份有限公司股東臨時會議紀錄壹份，沒收。
己○○共同行使偽造私文書，足以生損害於他人，處有期徒刑肆月，如易科罰金，以
佰元折算壹日。未經扣案之雙贏企業股份有限公司股東臨時會議紀錄壹份，沒收。
    事  實
一、丙○○為昇逸不動產投資顧問股份有限公司負責人，從事不動產仲介業務，其於
    民國八十九年間，受光宇醫療儀器有限公司（下稱光宇公司）負責人戊○○之委
    託，代為在臺中工業區內尋找擴廠使用之土地及廠房；己○○係雙贏企業股份有
    限公司（下稱雙贏公司）股東，兼任監察人，因其夫即雙贏公司負責人乙○○長
    期在中國大陸經商，為結束臺灣地區之業務，乃思出售現有雙贏公司之廠房，而
    己○○因懷疑乙○○在中國大陸「包二奶」有外遇，遂於九十一年十月二十七、
    二十八、三十一日，在經濟日報以個人名義刊登廣告，表示出售雙贏公司所有座
    落臺中市○○區○○段二一七地號、二一七之一地號土地及其上同地段二一一之
    一、二一一之二建號（門牌號碼為臺中市西屯區○○○○路三七號）之廠房，丙○○見該廣告後即主動與己○○聯絡表示可代為仲介上開土地及廠房之買賣，並
    於九十一年十一月間，帶同戊○○至雙贏公司勘查上開欲出售之土地及廠房，經
    戊○○表示有意購買後，因己○○向丙○○表示該土地所有權人為雙贏公司，負
    責人乙○○在中國大陸經商，無法出具代表人之授權書，丙○○乃向己○○提議
    可以雙贏公司股東臨時會議決議授權代理之方式，己○○乃同意本件廠房買賣交
    易；詎己○○、丙○○明知雙贏公司代表人乙○○在中國大陸經商，無法行使職
    權召開股東臨時會，雙贏公司於九十一年十一月二十日亦未召開股東臨時會選立
    己○○代表出售上開土地及廠房，竟基於共同行使偽造私文書之犯意聯絡，先由
    己○○交付雙贏公司僅登載四位股東之變更登記事項卡予丙○○，丙○○即於不
    詳時間，在不詳地點，依據雙贏公司變更登記事項卡之記載，以電腦繕打製作雙
    贏公司股東臨時會議紀錄，內容擅自偽造記載雙贏公司於九十一年十一月二十日
    由董事長乙○○擔任主席，召開股東臨時會議，股東「乙○○」、「任林敏彥」
    、「盧林明美」、「己○○」四人出席，會中經出席股東一致同意通過將座落臺
    中市○○區○○段二一七、二一七之一地號之土地及建物（面積三六六三‧四四
    平方公尺）全部出售，並選立監察人己○○代表出售事宜等虛偽不實事項，丙○○再持前開股東臨時會議紀錄至雙贏公司辦公室，交由己○○蓋用各股東印章以
    代簽名，因己○○交付之公司登記事項卡僅有四位股東名稱，雙贏公司實際上有
    七位股東，經己○○察覺後，丙○○乃再依據己○○之口述，再以手書寫方式，
    補上「甲○○」、「江天欄（實際上係江添欄之誤）」、「林思嫣」三名股東之
    姓名，並由己○○將各股東原留存於雙贏公司金庫內之印章擅自取用盜蓋於前開
    股東臨時會議紀錄，以偽造上開內容之股東臨時會議紀錄，俟於九十二年一月六
    日己○○以雙贏公司代表人乙○○之代理人身分與光宇公司代表人戊○○簽署正
    式買賣契約書，由己○○行使交付前開股東臨時會議紀錄及土地所有權狀、建物
    所有權狀等文件予不知情之代書丁○○以辦理土地及建物之所有權移轉登記事宜
    ，足以生損害於雙贏公司及代表人乙○○、股東任林敏彥、盧林明美、甲○○、
    江添欄、林思嫣。嗣於九十二年一月九日，己○○因評估售價過低，乃思反悔不
    願屢約，而通知丙○○建議欲退還定金取消買賣，並要求通知丁○○暫緩辦理過
    戶手續，但丙○○與戊○○不願撤銷本件廠房買賣交易，己○○乃於於九十二年
    一月二十九日雙贏公司代表人乙○○自中國大陸返臺時，告知上情後，乙○○乃
    以雙贏公司名義寄發存證信函通知戊○○告知本件土地買賣契約無效，惟因戊○○不願同意片面解約，雙贏公司乃具狀提出本件告訴。
二、案經告訴人雙贏公司訴由臺灣臺中地方法院檢察署檢察官偵查起訴。
    理  由
一、訊據被告己○○，對於右揭時地，明知雙贏公司並未於九十一年十一月二十日照
    開股東臨時會，竟未經雙贏公司之授權或同意，擅自偽造股東臨時會議紀錄，並
    盜蓋董事長乙○○及股東任林敏彥、盧林明美、甲○○、江添欄、林思嫣之印章
    ，並行使交付予不知情之代書丁○○以辦理不動產移轉登記等情，業經於本院審
    理中坦認屬實，核與告訴人雙贏公司委任告訴代理人葉鳳珍指述情節相符，並有
    雙贏公司股東臨時會議紀錄一份、存證信函一份、不動產買賣契約書（含草約）
    二份在卷可稽，被告自白供述與現有事證相符，應堪置信。訊據被告丙○○則矢
    口否認有何行使偽造私文書之犯行，辯稱：伊僅係單純受託仲介本件廠房買賣交
    易，當初被告己○○並未告知未獲得雙贏公司之授權，且伊帶戊○○前往參觀廠
    房之際，雙贏公司之經理甲○○還陪同介紹參觀，至於授權書之部分，伊確實並
    未要求被告己○○提出授權書或委任狀，但是，伊並未偽造雙贏公司之股東臨時
    會議紀錄，該會議紀錄係被告己○○自行提出，伊看到後，告知被告己○○股份
    有限公司應該七位股東，被告己○○才要求伊代為填載其餘三位股東名稱，再由
    被告己○○蓋用印章，至於雙贏公司有無按期召開股東臨時會議，伊並不清楚，
    本件糾紛之起因，純係因為被告己○○事後不願履約所造成，伊並無行使偽造私
    文書之意圖及犯行云云。經查：
    （一）被告己○○於九十一年十月二十七、二十八、三十一日以個人名義登報，
          表示欲行出售雙贏公司廠房及土地，被告丙○○乃於九十一年十一月間與
          被告己○○聯絡後，於九十二年十二月初，帶同光宇公司代表人戊○○，
          前往雙贏公司之廠房察看現場環境後，仲介雙方以總價新臺幣（下同）三
          千五百八十五萬元之價格成立買賣，並於九十一年十二月二十日，由被告
          己○○以雙贏公司代理人之名義，簽訂「不動產買賣草約」，戊○○並簽
          發面額五十萬元之支票作為定金，九十一年十二月下旬，雙方又行簽訂「
          買賣合約書」，戊○○再簽發面額五十五萬元之支票一紙，事後不知何故
          ，前開「買賣合約書」遭撕毀，雙方又於九十二年一月一日簽訂「不動產
          買賣契約書」，戊○○並簽發臺灣中小企業銀行烏日分行為付款人、支票
          號碼ＡＲ0000000號、面額一百零五萬元之支票一紙作為支付第一
          期簽約款之用，交付與被告己○○收受，以換回前開支票二紙，並依約於
          九十二年一月六日，簽發臺灣中小企業銀行烏日分行為付款人、支票號碼
          ＡＲ0000000號、面額二百萬元之支票一紙，交付被告己○○收受
          ，以作為支付第二期備件款之用，被告己○○於九十二年一月八日將前開
          支票存入雙贏公司帳戶內，於九十二年一月九日兌現，被告己○○於九十
          二年一月九日反悔，要求解除契約，光宇公司戊○○不願意接受片面解約
          ，雙贏公司乃於九十二年一月二十九日發函主張契約無效等情，業據被告
          丙○○、己○○供述屬實，核與證人戊○○於偵查中證稱：「我是在八十
          九年時，有透過丙○○幫我找工業區廠房，九十一年十二月初時，知道雙
          贏公司要賣廠房，我有會同丙○○代書過去看廠房，透過丙○○帶路，由
          該公司的甲○○帶路看廠房，但剛開始我認為價錢太高，丙○○當場打電
          話給己○○，己○○說她先生在大陸要問她先生一下。我與丙○○、謝婉
          容有訂立一份草約，並且先支付五十萬元之支票作為定金，支票有兌現，
          而在第二次見面，我開了一百五十萬元的支票交給己○○也有兌現，那是
          作為第一期款，本件買賣我一直認為我們公司是與雙贏公司從事買賣交易
          ，己○○只是雙贏公司的代理人，至於過戶手續如何辦理都由代書全權負
          責，雙方都準備好證件要辦理過戶，丙○○把資料交給丁○○代書辦理過
          戶，後來丁○○代書說雙贏公司有一個章蓋不清楚，需要重蓋，後來通知
          己○○，她竟然說不賣了，之後我們收到由乙○○先生委託律師所發的函
          表示要解約。」等語（參照九十二年度偵字第一一二二０號偵查卷第二五
          至二六頁）相符，並有不動產買賣契約書一份（參照九十二年度偵字第一
          一二二０號偵查卷第二七至三四頁）、律師函一份（參照九十二年度偵字
          第一一二二０號偵查卷第三五至三六號）、存證信函一份（參照九十二年
          度偵字第一一二二０號偵查卷第三八至三九頁）在卷可稽，應堪認定。
    （二）雙贏公司全體股東江添欄、盧林明美、任林敏珍、甲○○、乙○○、謝婉
          容於九十二年五月十日出具切結書一份，表明雙贏公司負責人乙○○並未
          於九十一年十一月二十日召開股東臨時會議，並由乙○○擔任會議主席，
          被告己○○擔任紀錄，全體股東亦無出席會議，更無選任被告己○○代理
          雙贏公司出售廠房之情，業據告訴人雙贏公司委任告訴代理人葉鳳珍指述
          明確，核與被告己○○供述內容相符，並有切結書一份（參照九十二年度
          偵字第一一二二０號偵查卷第十八頁）在卷可稽，則雙贏公司股東臨時會
          議紀錄記載「一、時間：民國九十一年十一月二十日。二、地點：本公司
          會議室。三、出席股東人數：乙○○、任林敏珍、盧林明美、己○○、吳
          定國、江天欄（實係「江添欄」之誤載）、林思嫣。四、報告事項：略。
          五、討論事項：本公司縮編營業無須用此廠房，同意將座落於臺中市南屯
          區○○段二一七、二一七之一地號之土地及建築物（面積：三六六三‧四
          四平方公尺）全部出售，並選立監察人己○○代表出售事宜，以上是否同
          意請各股東公決之。六、決議：全體股東一致同意通過。」之內容，即屬
          虛偽不實，而為偽造之私文書，應堪認定。又被告己○○利用其所保管之
          金庫鑰匙，未經雙贏公司所有股東之同意或授權，擅自以雙贏公司股東林
          錦文、任林敏珍、盧林明美、甲○○、江添欄、林思嫣放置於金庫內之印
          章，盜蓋於前開偽造之臨時會議紀錄上，業據被告己○○、丙○○供述屬
          實，核與告訴人雙贏公司委任之告訴代理人葉鳳珍指述情節相符，並有雙
          贏公司股東臨時會議紀錄一份（參照九十二年度偵字第一一二二０號偵查
          卷第五二頁）在卷可稽，亦堪認定。
    （三）被告己○○以雙贏公司名義出售雙贏公司所有之不動產之情，被告丙○○
          均知悉，而被告己○○並未提出委任狀或授權證明，且於交涉過程中亦一
          再告知最後決定權仍須經過其夫即雙贏公司負責人乙○○之同意，被告陳
          昇輝均知情，以被告丙○○從事仲介業務多年之經驗，對於自身權益之保
          障，理當有相當程度之注意，被告丙○○一直未要求被告己○○提出授權
          書之舉，已然令人質疑，則被告己○○供稱被告丙○○提議製作股東臨時
          會議紀錄之方式，以彌補委任狀之不足之情，即屬合乎常情；再者，被告
          己○○於九十一年十月底刊登廣告，被告丙○○於九十一年十一月間與被
          告己○○聯繫，九十一年十二月初仲介光宇公司戊○○與被告己○○磋商
          廠房售價，迄於九十二年十二月二十日雙方簽訂草約，欲辦理不動產移轉
          登記之際，被告丙○○提出應備文件表，被告己○○無法提出雙贏公司股
          東臨時會議紀錄，衡諸常情，被告丙○○至此即當知悉雙贏公司並未召開
          臨時股東會議，況且，被告己○○於雙方磋商之初，即表示乙○○人在大
          陸，必須與其確認後才能答覆，被告丙○○既然知悉乙○○長期在大陸經
          商，如何突然出現在臺灣召開股東臨時會議，以被告丙○○專業仲介之背
          景，不可能疏忽，而對於被告己○○提出之股東臨時會議紀錄毫無質疑，
          則被告丙○○對於雙贏公司並未召開股東臨時會議之情，依據經驗法則，
          應當知之甚詳，而無誤認之虞。
    （四）至於股東臨時會議之製作，被告己○○於偵查中供稱：「（問：為何會有
          卷附股東會議之臨時紀錄？）這是丙○○打好字拿到我公司來，上面的章
          都是我蓋的，因為股東的章都存放在公司金庫內，由我保管。（問：這一
          份臨時會議紀錄，另外有三個手寫的股東名字誰寫的？）是丙○○寫的，
          我有告訴他還少了三個股東的印章。」等語（參照九十二年度偵字第一一
          二二０號偵查卷第二三頁），而被告丙○○對於在前開雙贏公司股東臨時
          會議紀錄上填載「甲○○」、「江天欄」、「林思嫣」名字等情，亦不爭
          執，核與被告己○○供述內容相符，被告丙○○對於雙贏公司並未召開股
          東臨時會議之情，既已知悉，業如前述，又於前開股東臨時會議紀錄上擅
          自填載三位股東之名字，已表示三位股東參與股東臨時會議之意思，不論
          前開雙贏公司股東臨時會議紀錄是否為被告丙○○所製作，被告丙○○之
          行為已與充足於偽造文書之構成要件；又依據被告己○○交付與被告陳昇
          輝之雙贏公司變更登記表上，僅有「乙○○」、「任林敏珍」、「盧林明
          美」、「己○○」等四人，亦有九十一年十二月三十日所抄錄之雙贏公司
          變更登記表一份（參照九十二年度偵字第一一二二０號偵查卷第五三至五
          四頁）在卷可稽；被告己○○對於公司股東相當熟稔，若係其製作者，應
          無刻意或疏忽遺漏其餘三位股東之可能，蓋依據被告己○○之供述，其出
          售雙贏公司名下不動產之動機，係因為乙○○在大陸包二奶，其為保自身
          權益，乃思以擅自處分雙贏公司在臺灣之不動產以獲取資金，被告己○○
          萬不可能先行繕打四位股東，再要求被告丙○○代為填載其餘三位股東，
          徒增個人處事之麻煩，憑添處分財產之障礙，佐以，前開被告己○○提供
          之雙贏公司變更登記表上僅有四位股東之情，則前開雙贏公司股東臨時會
          議紀錄應係被告丙○○依據被告己○○所提出之雙贏公司股東臨時會議紀
          錄所製作，因而遺漏三位股東，經被告己○○發現後，再依據被告己○○
          之口述，據以填載其餘三位股東後，交由被告己○○盜蓋全體股東印章後
          ，以完成股東臨時會議紀錄，應堪認定。
    （五）綜上所述，被告己○○、丙○○顯有共同偽造雙贏公司股東臨時會議紀錄
          ，並盜蓋股東印章，以行使交付與代書丁○○辦理不動產移轉登記，足以
          生損害於告訴人雙贏公司之情，應堪認定。被告丙○○所辯，顯係事後卸
          責之詞，要難採信為真實。
二、被告己○○、丙○○明知雙贏公司代表人乙○○在中國大陸經商，無法行使職權
    召開股東臨時會，雙贏公司於九十一年十一月二十日亦未召開股東臨時會選立被
    告己○○代表出售上開土地及廠房，竟基於共同行使偽造私文書之犯意聯絡，先
    由被告己○○交付雙贏公司僅登載四位股東之變更登記事項卡予丙○○，被告丙○○即依據雙贏公司變更登記事項卡之記載，以電腦繕打製作雙贏公司於九十一
    年一月二十日召開股東臨時會議紀錄，經全體股東出席同意授權被告己○○代表
    出售廠房事宜之虛偽不實事項，再由被告丙○○依據被告己○○之口述，以手寫
    方式，補上漏載之三名股東姓名後，交由被告己○○將各股東原留存於雙贏公司
    金庫內之印章擅自取用盜蓋於前開股東臨時會議紀錄，以偽造上開內容之股東臨
    時會議紀錄，而於簽訂買賣契約後，由被告己○○行使交付予不知情之代書丁○○以辦理土地及建物之所有權移轉登記事宜，足以生損害於告訴人雙贏公司及代
    表人乙○○、股東任林敏彥、盧林明美、甲○○、江添欄、林思嫣，核被告己○○、丙○○所為，均係犯刑法第二百十六條、第二百十條之行使偽造私文書罪。
    被告己○○、丙○○二人就前開行使偽造私文書犯行間，顯有共同之犯意聯絡及
    行為分擔，為共同正犯。被告己○○、丙○○盜用印章之行為，為偽造私文書之
    階段行為；而偽造私文書之低度行為，亦為行使偽造私文書之高度行為所吸收，
    均不另論處。爰審酌被告己○○為圖出售雙贏公司廠房以獲取現金利益，而擅自
    偽造雙贏公司會議紀錄，其行誠屬可議，惟被告己○○犯罪後，業經坦承犯行，
    犯後態度良好，至於被告丙○○身為一經驗豐富之專業仲介人員，不思遵守法律
    規定，為圖高額之仲介利潤，竟思以偽造文書之方式，欲行瀰蓋被告己○○未經
    合法授權擅自出售公司廠房之行為，且犯罪後，猶飾詞狡辯，未見悔意，犯後態
    度不佳等一切情狀，分別量處如主文所示之刑，並均諭知易科罰金之折算標準。
三、未經扣案之雙贏公司股東臨時會議紀錄一份，係被告丙○○所偽造，交付被告己○○持有，供共同行使以作為不動產所有權移轉登記使用，業據被告己○○供述
    綦詳，而該會議紀錄目前仍在代書丁○○保管中，並未滅失之情，亦據證人丁○○證述屬實，爰依刑法第三十八條第一項第二款之規定，併予諭知沒收。
據上論斷，應依刑事訴訟法第二百九十九條第一項前段，刑法第二十八條、第二百十
六條、第二百十條、第四十一條第一項前段、第三十八條第一項第二款，罰金罰鍰提
高標準條例第二條，判決如主文。
中      華      民      國      九十二      年    十二    月   二十四   日
                                臺灣臺中地方法院刑事第五庭
                                    審判長法  官  梁堯銘
                                          法  官  劉麗瑛
                                          法  官  巫淑芳
右正本證明與原本無異。
如不服本判決，應於送達後十日內向本院提出上訴狀（須附繕本），上訴於臺灣高等
法院臺中分院。
                                          書記官
中      華      民      國      九十二      年    十二    月   二十四   日
附錄論罪科刑法條全文：
刑法第二百十條：
偽造、變造私文書，足以生損害於公眾或他人者，處五年以下有期徒刑。
刑法第二百十六條：
行使第二百十條至第二百十五條之文書者，依偽造、變造文書或登載不實事項或使登
載不實事項之規定處斷。


司法院資訊處製作；財團法人民間司法改革基金會備份。
